臺灣高等法院臺南分院民事判決　九十二年度上易字第二九二號　　 Ｋ
　　　上　訴　人　丙　○　○
　　　訴訟代理人　王　奕　棋　律師
　　　被　上訴人　乙　○　○
　　　　　　　　　甲　　　○
右當事人間請求遷讓房屋等事件，上訴人對於中華民國九十二年八月十四日臺灣臺南
地方法院九十一年度訴字第二四八九號第一審判決提起上訴，本院於九十三年三月二
日辯論終結，判決如左：
    主    文
原判決關於駁回上訴人後開第二項之訴部分，及假執行部分與訴訟費用之裁判均廢棄
。
被上訴人應將臺南縣新營市○○街九號房屋一棟交還上訴人。
其他上訴駁回。
第一、二審訴訟費用由上訴人負擔二分之一，餘由被上訴人負擔。
    事    實
甲、上訴人方面：
一、聲明：求為判決：(一)原判決廢棄。(二)被上訴人應將臺南縣新營市○○街九號房屋
　　一棟交還上訴人。被上訴人應共同給付上訴人新台幣（下同）九十五萬元，及
　　自起訴狀繕本送達翌日即九十八年七月十八日起至交還房屋之日止，按週年利率
　　百分之五計算之利息。
二、陳述：除與原判決記載相同者，茲引用之外，補稱：
(一)、系爭之台南縣新營市○○街九號之房屋原係訴外人胡龍難所有，因胡某騙取雲嘉
　　南地區養雞戶共值新台幣（下同）五千萬元之雞隻，而於民國七十七年間在台南
　　縣新營市調解委員會與養雞戶成立調解，約定將系爭房屋移轉登記予上訴人，以
　　抵償債務，並於七十七年十二月十日前將系爭房地交由上訴人接管，經於七十七
　　年十月二十二日在台南縣新營市調解會成立調解，並於同年十二月一日由原審法
　　院核定在案，有台南縣新營市調解委員會七十七年民調字第一八一號調解書可證
　　。而胡龍難為逃避交付房屋竟勾串被上訴人乙○○於前述調解書經台灣台南地方
　　法院核定後訂立虛偽之租約，將系爭房屋自七十八年四月廿五日起租予乙○○十
　　六年，胡龍難、胡淑惠又將系爭房屋之騎樓出租予被上訴人甲○，每月租金壹萬
　　元均由胡淑惠收取，業經甲○在原審法院在民事執行處八十六度執廉字第二六二
　　一號案中陳稱係向乙○○承租，並在原審法院屐勘現場時陳明租金交付胡淑惠在
　　卷，有原審勘驗筆錄可證。
(二)、乙○○係胡龍難之子侄，於系爭房屋已由胡龍難同意移轉登記予上訴人後，為圖
　　詐害上訴人而訂立不實之租賃契約，約定出租十六年予乙○○，每月租金四千餘
　　元。其承租時房屋已為上訴人所有，胡龍難已無權出租，是其與胡龍難之租約依
　　法無效，不能用以對抗上訴人，且縱令租約屬實，胡龍難已非有權出租之人，其
　　出租不僅無效且損害上訴人，況乙○○將系爭房屋轉租予被上訴人甲○，亦係因
　　轉租而占有系爭房屋，其占有因係轉租而無效，亦應交還房屋並請調閱原審法院
　　八十六年執廉字第二六二一號執行案卷，以證明上訴人之主張。
(三)、被上訴人等占有系爭房屋致上訴人之損失每月約三、四萬元，上訴人以其自稱租
　　金之九十五萬元，請求賠償。
(四)、被上訴人乙○○在其與胡龍難訂立租約所載之住所根本無乙○○其人，亦經原審
    法院查明，如謂該契約係乙○○所訂，何以連自己之住所都不知，自經驗以觀即
　　知其不實，況自本件繫屬至今，乙○○經原審法院查出其住址而送達後始終未到
　　庭，如謂其租賃屬實為何不出庭主張，而迄不出庭足證因係虛偽乃心虛不敢出庭
　　。況依乙○○與胡龍難所訂之租賃期間，自七十八年四月廿五日至九十四年四月
    廿四日長達十六年，而每月租金僅四千餘元，誠全國從所未見之租約，而訂約時
　　房屋已係上訴人所有，而竟再與人訂約，其係不實昭昭殊明。況自另一被上訴人
　　甲○所陳，承租騎樓及屋前空地（不包括房屋本身）每月租金即壹萬元，充分可
　　證胡龍難、胡淑惠父女為詐害上訴人，而勾串其親戚訂立不實之租約後再轉租甲
　　○以圖利，尤以甲○均將租金交付胡淑惠，可證所謂胡龍難將系爭房屋出租乙○
　　○均非事實，該租約自非有效，且縱令租約實在，亦因乙○○轉租予甲○，依其
　　與胡龍難所訂租約第二條其轉租亦已構成違約，而得請求交還。
三、證據：引用原審之證據，並提出土地及建物登記簿謄本。。
乙、被上訴人乙○○部份：
    未於言詞辯論期日到場，亦未提出書狀作何聲明或陳述。
丙、被上訴人甲○部份：
一、聲明：求為判決：上訴駁回。
二、陳述：除與原判決記載相同者，茲引用之外，補稱：伊僅租用房屋騎樓部份擺攤
    賣魚貨，原由伊岳母擺攤，後由伊賣。每月租金一萬元，由胡淑惠收取。
三、證據：引用原審之證據，並提出土地及建物登記簿謄本。
    理    由
一、被上訴人乙○○未於言詞辯論期日到場，核無民事訴訟法第三百八十六各款所列
    情形，准依上訴人聲請，由其一造辯論而為判決。
二、按訴狀送達後，原告不得將原訴變更或追加他訴，但請求之基礎實實同一者，或
    擴張或減縮應受判決事項之聲明者，或不甚礙被告之防禦及訴訟之終結者，不在
    此限，民事訴訟法第二百五十六條第一項第二、三、七款分別定有明文。本件上
　　訴人於起訴時請求給付利息部份原記載自民事起訴狀繕本送達被告翌日起至謙讓
　　房屋之日止按年息百分之五計算之利息；嗣因二位被上訴人收受起訴狀繕本日期
　　不一，於本案辯論時當庭減縮其聲明為自九十八年七月十八日起至交還房屋之日
　　止，按週年利率百分之五計算之利息，揆諸前揭說明，應予准許，合先敘明。
三、上訴人起訴主張：系爭坐落臺南縣新營市○○街九號之房屋係訴外人胡龍難所有
　　，於七十七年十月二十二日在臺南縣新營市調解委員會與上訴人成立調解，約定
　　將系爭房屋移轉登記予上訴人，以抵償債務，並於七十七年十二月十日前將系爭
　　房地交由上訴人接管，而胡龍難為逃避交付房屋竟勾串被上訴人乙○○於前述調
　　解書經原審核定後訂立虛偽之租約，將系爭房屋自七十八年四月廿五日起租予乙
　　○○十六年，而後又轉租於被上訴人甲○使用，其承租房屋時房屋已為上訴人所
　　有，胡龍難已無權出租，是其與胡龍難之租約依法無效，不能用以對抗上訴人，
　　且縱令租約屬實胡龍難已非有權出租之人，其出租不僅無效且損害上訴人，乙○
　　○將系爭房屋轉租予被上訴人甲○，亦係因轉租而占有系爭房屋，其占有因係轉
　　租而無效，亦應交還房屋。被上訴人等占有系爭房屋至上訴人損失每月約三、四
　　萬元，上訴人以被上訴人稱租金之九十五萬元，請求賠償。爰依所有物返還請求
　　權及不當得利之法律關係請求被上訴人遷讓房屋，及請求返還相當於租金之不當
　　得利等語。被上訴人甲○先則以系爭房屋乃其岳母向被告乙○○承租，伊均定期
　　繳交租金直至九十二年初；伊僅在系爭房屋之前擺設賣魚攤位，並未佔有使用系
　　爭房屋，嗣又以其岳母向胡淑惠承租等語資為抗辯。
四、上訴人主張胡龍難同意將系爭房屋所有權移轉予上訴人，並自七十七年十二月十
    日前，將系爭房屋交由上訴人接管等情，已據原審依職權調閱臺南縣新營市調解
    委員會七十七年民調字第一八一號債務清償事件案卷查核屬實，被上訴人甲○對
　　於此部份事實且未加以爭執，堪信為真實。又上訴人於八十五年十月二十一日取
　　得系爭房屋之所有權登記，亦據上訴人於本院提出建物登記簿謄本為證，則上訴
　　人自是日起，取得系爭房屋之所有權無容置疑。而胡龍難與被上訴人乙○○間定
　　有系爭房屋之租賃契約，有租賃契約書為憑，茲胡龍難已身故，被上訴人乙○○
　　迄未到庭，上訴人復未能舉證證明其等間之租賃契約係屬虛偽，尚難認其等間之
　　租賃契約無效。茲應審酌者乃上訴人自八十五年十月二十一日起已為系爭房屋之
　　所有權人，可否於租賃關係存續中請求返還系爭房屋？
五、按民法第四百二十五條於八十年四月二十六日修正公佈時已增列第二項：前項規
　　定於未經公證之不動產租賃契約，其期限逾五年或未定期限者不適用之。申言之
　　，未經公證之不動產租賃契約，其期限逾五年者不適用出租人於租賃物交付後，
　　承租人佔有中，縱將其所有權讓與第三人，其租賃契約對於受讓人仍繼續存在（
　　即通說所謂之買賣不破租賃）之規定。又依債篇施行法第三十六條第二項「民法
　　債編修正條文自中華民國八十九年五月五日施行」之規定，民法第四百二十五第
　　二項亦自八十九年五月五日起適用，而胡龍難與被上訴人乙○○間之租賃契約未
　　經公證，其租期自七十八年四月二十五日起至九十四年四月二十四日止共計十六
　　年，有契約書可稽，已逾五年期間，依上說明自不適用出租人於租賃物交付後，
　　承租人佔有中，縱將其所有權讓與第三人，其租賃契約對於受讓人仍繼續存在之
　　規定。上訴人稱其與胡龍難成立調解時（斯時尚未為所有權移轉登記）已取得系
　　爭房所有權，雖不可採，惟於八十五年十月二十一日取得房屋所有權移轉登記之
　　日起，即得本於所有物返還請求權請求被上訴人遷讓房屋。上訴人請求被上訴人
　　遷讓房屋為有理由，應予准許。
六、被上訴人乙○○與胡龍難間訂立租賃契約時，關於租金部份係由乙○○執有胡龍
    難所簽發之面額各為三十五萬元及六十五萬元之本票債權抵作租金，有房屋租賃
    契約書為憑，而被上訴人甲○與被上訴人乙○○間係轉租關係，為上訴人與被上
　　訴人甲○所是認（詳上訴人上訴理由狀、原審卷三十一頁甲○陳述），均非無法
　　律上之原因佔有系爭房屋，且被上訴人乙○○已付清房屋租金，自不生不當得利
　　之問題，上訴人請求被上訴人共同給付九十五萬元，即不應准許而應予駁回。
    至上訴人得否向胡龍難請求賠償則屬另一問題。
七、上訴人於原審已陳述系爭房地已於八十五年移轉登記在上訴人名下（原審卷十九
　　頁），原審未命上訴人提出系爭房屋之所有權狀或建物登記簿謄本，遍查全卷亦
　　未見原審向地政機關函索建物登記簿謄本，卻於判決理由記載該房屋所有權尚未
　　移轉於上訴人，有其依職權調閱之建物登記資料可稽，而以上訴人尚非系爭房屋
　　之所有權人駁回遷讓系爭房屋之請求即有未洽，原審就上開應准許部分，為上訴
　　人敗訴之判決，並駁回其假執行之聲請，尚有未洽，上訴人就此部分上訴意旨指
　　摘原判決不當，求予廢棄改判，為有理由，爰由本院就此部分予以廢棄改判如主
　　文第二項所示。至於上訴人之請求不應准許部分（金錢給付部分），原判決為上
　　訴人敗訴之判決，並駁回其假執行之聲請，經核理由雖有不同，結果並無二致，
　　此部分駁回於法並無不合，上訴人就此部分上訴意旨求予廢棄改判，為無理由，
　　應予駁回。
八、本件待證事實已臻明瞭，兩造其餘攻擊防禦方法及舉證，對判決之結果已不生影
    響，爰不一一詳為審酌，併此敘明。
九、據上論結，本件上訴為一部有理由，一部無理由，依民事訴訟法第三百八十五條
　　第一項前段、第四百五十條、第四百四十九條第一項、第二項、第七十九條、第
　　八十五條第一項前段，判決如主文。
中　　　華　　　民　　　國　　九十三　　年　　　三　　　月　　十六　　　日
　　　　　　　　　　　　　　　　　　臺灣高等法院臺南分院民事第五庭
~B1審判長法官　游　　明　　仁
~B2　　　法官　林　　永　　茂
~B3　　　法官　蘇　　重　　信
右為正本係照原本作成。
不得上訴。
中　　　華　　　民　　　國　　九十三　　年　　　三　　　月　　十六　　　日
　　　　　　　　　　　　　　　　　　　　法院書記官　黃　　文　　生
